臺灣臺南地方法院刑事判決　　　　　　　　　　　　　九十一年度訴字第二號
　　公　訴　人　臺灣台南地方法院檢察署檢察官
　　被　　　告　丑○○
　　　　　　　　辛○○
　　右　一　人
　　選任辯護人　張文嘉
右列被告等因偽造文書等案件，經檢察官提起公訴（九十一年度偵字第三九二號），
本院判決如左：
    主  文
丑○○連續行使偽造私文書，足以生損害於他人，處有期徒刑捌月。
辛○○無罪。
    事  實
一、丑○○於民國（下同）八十七年九月十六日，自任會首招募如附表一所示會員組
    成之互助會，每會為新台幣（以下同）二萬元，採內標制，每月十六日夜間七時
    在台南市○○路三十五巷四十三號其住處開標，預計於九十年三月十六日終止。
    各會員於每月開標時欲參與投標均應填寫標單，內載會員之姓名及扣除投標利息
    後應繳之金額（如以三千元利息投標書寫金額則為一萬七千元），每月開標後均
    由丑○○向會員收取會款，再交付標金予得標會員。詎丑○○因週轉不靈財務出
    現危機，竟起意圖為自己不法所有之概括犯意，於八十九年二月至同年十二月期
    間，利用會員間彼此不熟悉又並非全體參與投標之便，先後六度分別冒以如附表
    一所示活會會員丁○○等七人其中之六人之名義填載標單，並提交當場到場參與
    投標之會員表示丁○○等人先後得標而連續行使之，致使如附表一所示尚屬活會
    會員陷於錯誤，陸續如數交付活會會款予丑○○，足以生損害於如附表一所示活
    會會員丁○○等七人。嗣於九十年二月十六日投標日後，原應僅餘二會之互助會
    竟發現仍有如附表一所示之八會屬於活會會員，始知上情。
二、案經丁○○、戊○○、庚○○、陳燕、丙○○及乙○○訴臺灣臺南地方法院檢察
    署檢察官偵查起訴。
    理  由
壹、有罪部分：
一、右揭事實，業據被告丑○○迭於偵審中坦承不諱，核與告訴人丁○○、戊○○、
    庚○○、陳燕、丙○○、乙○○等人指訴情節大致相符（除是否與被告辛○○共
    犯部分外），並與證人卯○○、己○○、癸○○、壬○○等人所證情形吻合。此
    外，復有互助會單影本一紙附卷可稽，事證明確，被告丑○○前揭犯行堪以認定
    。
二、按偽造他人名義之標單，如僅記載他人之姓名及競標之利息數額，別無其他之記
    載，若非依民間互助會之習慣，尚無從依其記載之內容，辨識其文義，並不具備
    私文書之形式至明，應屬刑法第二百二十條第一項規定於紙上之文字，依習慣足
    以為表示其用意證明之準文書，最高法院八十八年年度台上字第五四一０號判決
    足資參。被告丑○○冒以如附表一所示活會會員丁○○等七人其中之六人名義偽
    造標單，行使得標，詐取活會會員會款，核其所為係犯刑法第二百十六條第二百
    十條之行使偽造私文書罪及同法第三百三十九條第一項之詐欺取財罪。被告丑○○於標單上偽造署押之行為，係偽造文書之部分行為；其偽造文書（標單）之低
    度行為，復為行使之高度行為所吸收，均不另論罪。其先後數行使偽造私文書及
    詐詐欺等行為，時間緊接，罪名與構成要件相同，顯係出於概括之犯意反覆為之
    ，為連續犯，應依刑法第五十六條之規定論以一罪，並加重其刑。被告所犯上開
    二罪間，有方法結果之牽連關係，為牽連犯，應從一重依連續行使偽造私文書罪
    處斷（最高法院六九年台上字第六九五號判例參照）。爰審酌被告丑○○除於六
    十七年間因犯賭博案件經判處有期徒刑五年外，別無犯罪前科素行尚稱良好（有
    臺灣高等法院被告全國前案紀錄表在卷可查），及其犯罪動機、目的、手段；其
    偽造標單並以高額利息參與投標，使誠實參與投標之活會會員無從以投標獲得標
    金而避免受倒會後會款追索無門之窘境，難謂其財產犯罪上惡性輕微；暨被告犯
    罪後未避走他鄉並坦然接受審判態度良好且見悔意等一切情狀，量處如主文所示
    之刑。
三、互助會投標完成並確定何會員得標後，會首或會員通常均將標單毀棄，此為公眾
    週知之社會生活經驗，故被告於標單上所偽造如附表一所示活會會員丁○○等七
    人其中之六人名義之署押，必已滅失而不復存在，故不另依刑法第二百十九條宣
    告沒收。
四、公訴意旨認被告丑○○之犯罪時間係自八十七年九月十六日起至九十年二月十六
    日止。然查八十七年九月十六日係上開互助會之首會，依通常之生活經驗均係由
    擔任會首之人無息獲取，故被告丑○○並無於八十七年九月十六日之首會即行偽
    造文書詐取會款之必要。又衡諸常情，會首通常係自互助會不正常停會之日前數
    月開始冒名投標，蓋通常係因資金週轉失靈後始行冒名投標，是冒名投標之後常
    無法持續維繫互助會正常運作。故被告丑○○於本院調查中供稱其冒標他人活會
    之時間為八十九年二、三月間起至同年十一、二月間止，應屬可信，此外復無其
    他積極證據足資證明被告丑○○自八十七年九月十六日起至八十九年一月止有何
    冒名投標之犯行，此部分公訴事實自屬不能嚴格證明。然公訴意旨既認此部分與
    前揭論罪科刑部分存有連續犯之裁判上一罪之關係，故不另為無罪判決之諭知。
貳、無罪部分：
一、公訴意旨認被告丑○○前揭犯行，係與其妻即被告辛○○共同實施。
二、按犯罪事實應依證據認定之，無證據不得推定其犯罪事實；又不能證明被告犯罪
    者，即應諭知無罪之判決，刑事訴訟法第一百五十四條、第三百零一條第一項分
    別定有明文。訊據被告辛○○則堅詞否認與其夫丑○○共同冒名投標收款會款，
    辯稱：上開互助會均係其夫丑○○獨自招募與運作，伊僅於會員前來繳交會款而
    丑○○不在之時，偶而代收會款後轉交丑○○，伊並未參與該互助會之運作與開
    標，亦不知被告丑○○曾有冒標情事等語。
三、本件公訴人認被告辛○○與被告丑○○共犯上開罪名，無非以：I、被告辛○○
    與丑○○係夫妻關係，衡情豈有不和被告丑○○上開犯行三年之久。II、告訴人
    告訴人丁○○、戊○○、庚○○、陳燕、丙○○及乙○○等人指訴被告辛○○亦
    有收取會款及主持開標之事實，且被告辛○○亦供承確收代收會款之情事。III、
    事發之後，被告辛○○另以自己名義簽發如附表二所示本票之行為等事證，為其
    論據。經查：
（一）按事實之認定，應憑證據，如未能發現相當證據，或證據不足以證明，自不能
      以推測或擬制之方法，以為裁判基礎，最高法院四十年台上字第八六號判例足
      資參照。而依吾國共同之生活經驗以觀，夫在外經營何等事業，從事何種理財
      方法，未曾使其配偶參與或知悉，係屬平常之事，此等互動方式於年齡四十五
      歲以上之家庭至為尤然；又家庭成員中之一人如係互助會之會首，該會首未遇
      會員之際，由其他家庭成員代為收取會費，或委請其他家庭成員代為前往會員
      家宅收取會費，亦在所常見；再家庭成員中之一人如有積欠他人款項，其他家
      庭成員於能力範圍之內，代為清償或允諾代償，同屬經常之事，殊不能僅憑身
      分關係、配偶他方代收會款、或配偶之他方於事後簽具本票允諾代為清償債務
      ，即行擬制推測會首之配偶必然知悉會首之犯罪行為，並與之存有犯意之聯絡
      。而本件被告丑○○之犯罪時間係集中於八十九年一月至十二月間，已如前述
      ，是公訴人認被告丑○○犯罪期間長達三年，亦有未合。
（二）本件告訴人丁○○、戊○○、庚○○、陳燕、丙○○及乙○○等人雖於偵審中
      一再指訴被告辛○○亦有參與互助會之運作以及主持開標之行為。惟按告訴人
      之告訴，係以使被告受刑事訴追為目的，是其陳述是否與事實相符，仍應調查
      其他證據以資審認，最高法院五十二年度台上字第一三○○號判例亦足參照。
      而證人即未對被告丑○○、辛○○二人提出告訴之互助會會員卯○○、己○○
      、癸○○、壬○○等人則於本院調查中到庭結證略稱：系爭互助會之會首係被
      告丑○○，被告辛○○未曾從事會首之事務，平時開標僅見過被告丑○○主持
      ，未曾見聞被告辛○○主持開標，伊等有時前往被告丑○○住處繳交會款而許
      某不在，則交待予辛○○等語（參見本院九十一年五月十五日訊問筆錄，上開
      證人除活會會員癸○○外，均與被告二人無親屬關係，且均係死會會員）。該
      等證人之供述，核與被告丑○○所供，及被告辛○○所辯意旨，悉相符合。告
      訴人等空言指稱被告辛○○亦有參與系爭互助會之運作，甚而主持開標程序，
      核與事實不相符合，自難據為不利於被告辛○○之認定。
四、綜上所述，本件依檢察官及本院調查之結果，既無從確認被告辛○○與被告丑○○共犯上開冒名投標之行為，且另有立場較諸告訴人具備客觀性之證人到庭證述
    被告辛○○確無從事系爭互助會會首所應行事務，證據顯示被告辛○○並非與丑
    ○○共同犯罪之人。此外，復查無其他積極證據證明被告辛○○確有公訴人所指
    犯行，應認其犯罪不能證明，依法即應為無罪判決之諭知。
據上論斷，應依刑事訴訟法第二百九十九條第一項前段、第三百零一條第一項，刑法
第五十六條、第二百十六條、第二百十條、第二百二十條第一項、第三百三十九條第
一項、第五十五條，罰金罰鍰提高標準條例第一條前段，判決如主文。
中      華      民      國    九十一    年      六      月     十九     日
                                  臺灣臺南地方法院刑事第四庭
                                          法  官  陳欽賢
右正本證明與原本無異。
如不服本判決，應於判決送達後十日內，向本院提出上訴狀。
                                          書記官  何小玉
中      華      民      國    九十一    年      六      月     廿六     日
附錄法條：刑法第二百十六條、第二百十條、第二百二十條第一項、第三百三十九條
          第一項。
中華民國刑法第二百一十六條
 (行使偽造變造或登載不實之文書罪)
行使第二百十條至第二百十五條之文書者，依偽造、變造文書或登載不實事項或使登
載不實事項之規定處斷。
中華民國刑法第二百一十條
 (偽造變造私文書罪)
偽造、變造私文書，足以生損害於公眾或他人者，處五年以下有期徒刑。
中華民國刑法第二百二十條第一項
在紙上或物品上之文字、符號、圖畫、照像，依習慣或特約，足以為表示其用意之證
明者，關於本章及本章以外各罪，以文書論。
中華民國刑法第三百三十九條第一項
 (普通詐欺罪)
意圖為自己或第三人不法之所有，以詐術使人將本人或第三人之物交付者，處五年以
下有期徒刑、拘役或科或併科一千元以下罰金。
附表一：
編號      會員名稱    參加會數    於九十年二月十六日是否仍為活會會員
１        丑○○        １                          否
２        子○○        １                          否
３        寅○○        １                          否
４        甲○○        １                          否
５        己○○        １                          否
６        蔡振昌        １                          否
７        壬○○        ２                          否
８        丁○○        ２                          是
９        乙○○        １                          是
１０      庚○○        １                          是
１１      張瓊華        １                          否
１２      辰○○        ２                          否
１３      秀  容        １                          否
１４      盧玫秀        ２                          否
１５      蘇淑霞        １                          否
１６      癸○○        １                          是
１７      戊○○        １                          是
１８      陳  燕        １是
１９      阿  玉        ２                          否
２０      李淑美        １                          否
２１      郭玉蘭        １                          否
２２      丙○○        ２                      仍有一會活會
２３      卯○○        １                          否
２４      郭永福        １                          否
２５      顏延章        １                          否
共計：三十一會員，於九十年二月十六日尚有八會活會會員。
附表二：被告辛○○以自己名義所開立之本票
編號  執票人  發票日            到期日  金額              票據號碼
１    庚○○  九十年三月二十日  未載    ５５５５７２元    000000
0    戊○○  九十年三月二十日  未載    ５３８５７２元    000000
0    丁○○  九十年三月二十日  未載    ８７８５７２元    000000
0    丙○○  九十年三月二十日  未載    ４７８５７２元    000000
0    陳  燕  九十年三月二十日  未載    ５３８５７２元    000000
0    乙○○  九十年三月二十日  未載    ５３８５７２元    ２８０５６２
共計：六張
